【裁判字號】    96,訴,670
【裁判日期】    980220
【裁判案由】    偽造有價證券
【裁判全文】
臺灣臺北地方法院刑事判決               96年度訴字第670號
公  訴  人  臺灣臺北地方法院檢察署檢察官
被      告  乙○○
選任辯護人  蔡文彬律師
            林明賢律師
            陳孟秀律師
上列被告因偽造有價證券案件，經檢察官提起公訴（九十五年度
偵字第一三四四四號），本院判決如下：
    主  文
乙○○無罪。
    理  由
一、公訴意旨略以：被告乙○○因與告訴人丙○○間有借貸關係
    ，而交付訴外人即被告父親陳盤谷所簽發票載發票日分別為
    九十二年十一月三十日及九十三年二月一日、面額分別為新
    臺幣（以下同）一千五百萬元及四百五十五萬元之支票二紙
    予告訴人以為擔保，因告訴人係向訴外人即告訴人之姊姊廖
    秋珍借款貸予乙○○，乃將前揭二紙支票交付予訴外人廖秋
    珍，嗣因被告無法清償債務，訴外人廖秋珍乃提示上開二紙
    支票，然竟遭退票，訴外人廖秋珍乃向臺灣臺北地方法院簡
    易庭對上開二紙支票之發票人陳盤谷，提起給付票款之民事
    訴訟，由臺灣臺北地方法院簡易庭以九十三年度北簡字第一
    三一一二號案件審理，詎被告為求使訴外人陳盤谷於該案件
    中能獲得勝訴，竟意圖供行使之用，在不詳之時間、地點，
    未經告訴人之同意或授權，偽造告訴人之簽名，而簽發發票
    人為告訴人丙○○、面額三百萬元、發票日九十二年八月十
    五日、票號：ＴＨ00000000號之本票乙紙，在上開
    民事案件於九十三年十二月二十四日審理時，檢附在訴外人
    陳盤谷名義之民事答辯二狀中提出於法院，作為答辯之依據
    。嗣經訴外人廖秋珍持前開本票影本向告訴人求證後，告訴
    人始悉上情，因認被告涉犯刑法第二百零一條第一項之偽造
    有價證券罪嫌。
二、按犯罪事實應依證據認定之，無證據不得認定犯罪事實。又
    不能證明被告犯罪者，應諭知無罪之判決，刑事訴訟法第一
    百五十四條第二項、第三百零一條第一項分別定有明文。再
    ，事實之認定應憑證據，如未能發現相當證據，或證據不足
    以證明犯罪，自不能以推測或擬制之方法，以為裁判基礎。
    再認定不利於被告之事實，需依積極證據，苟積極證據不足
    為不利於被告事實之認定時，即應為有利於被告之認定，更
    不必有何有利之證據，故被告否認犯罪事實所持之辯解縱屬
    不能成立，仍非有積極證據足以證明犯罪行為，不能遽為有
    罪之認定。而認定犯罪事實所憑之證據，雖不以直接證據為
    限，間接證據亦包括在內；然而無論直接或間接證據，其為
    訴訟上之證明，須於通常一般之人均不致有所懷疑，而得確
    信其為真實之程度者，始得據為有罪之認定，倘其證明尚未
    達到此一程度，而有合理之懷疑存在，致無從為有罪之確信
    時，即應為無罪之判決。次按，告訴人之告訴，係以使被告
    受刑事訴追為目的，是其陳述是否與事實相符，仍應調查其
    他證據以資審認；又被害人之陳述如無瑕疵，且就其他方面
    調查又與事實相符，固足採為科刑之基礎，倘其陳述尚有瑕
    疵，而在未究明前，遽採為論罪科刑之根據，即難認為適法
    。至所謂無瑕疵，係指被害人所為不利被告之陳述，與社會
    上一般生活經驗或卷存其他客觀事實並無矛盾而言；另所謂
    就其他方面調查認與事實相符，非僅以所援用之旁證足以證
    明被害結果為已足，尤須綜合一切積極佐證，除認定被告確
    為加害人之可能外，在推理上無從另為其他合理原因之假設
    ，有一不合於此，即不能以被害人之陳述作為論斷之證據。
    又按，刑事訴訟法第一百六十一條業於九十一年二月八日修
    正公布，其第一項規定：檢察官就被告犯罪事實，應負舉證
    責任，並指出證明之方法。因此檢察官對於起訴之犯罪事實
    ，應負提出證據及說服之實質舉證責任。倘其所提出之證據
    ，不足為被告有罪之積極證明，或其指出證明之方法，無從
    說服法院以形成被告有罪之心證，基於無罪推定之原則，自
    應為被告無罪判決之諭知。最高法院三十年上字第八一六號
    判例、三十年上字第一八三一號判例、四十年臺上字第八六
    號判例、五十二年臺上字第一三００號判例、六十一年臺上
    字第三０九九號判例、七十六年臺上字四九八六號判例、九
    十二年臺上字第一二八號判例意旨可資參照。又按刑法所謂
    偽造有價證券，以無權簽發之人冒用他人名義簽發為要件，
    如行為人基於本人之授權，或其他原因有權簽發者，則與無
    權之偽造行為不同，自難令其負偽造有價證券罪責，最高法
    院五十三年臺上字第一八一０號判例意旨可資參照。
三、證據能力部分：
 (一) 按法院或檢察官得囑託醫院、學校或其他相當之機關、團體
    為鑑定，或審查他人之鑑定，並準用第二百零三條至第二百
    零六條之一規定；其須以言詞報告或說明時，得命實施鑑定
    或審查之人為之，刑事訴訟法第二百零八條第一項定有明文
    。是法院或檢察官依刑事訴訟法第二百零八第一項之規定，
    囑託鑑定機關所出具之鑑定報告，應屬刑事訴訟法第二百零
    六條第一項之鑑定報告，為傳聞法則之例外。查，中央警察
    大學於本案審理時，受本院之囑託而為之九十七年十月三日
    、九十七鑑刑九十六訴字第０九七００００二號鑑定書，屬
    刑事訴訟法第一百五十九條第一項「被告以外之人於審判外
    之言詞或書面陳述，除法律有規定者外，不得作為證據。」
    所稱「法律有規定者」之例外情形，而「鑑定之經過及其結
    果，應命鑑定人以言詞或書面報告」，同法第二百零六條第
    一項亦規定甚明，是鑑定人以書面為鑑定報告提出於法院，
    依刑事訴訟法第一百五十九條第一項立法理由及同法第二百
    零六條第一項規定，即具有證據能力，合先敘明。
 (二) 次按，被告以外之人於審判外之言詞或書面陳述，除法律有
    規定者外，不得作為證據，刑事訴訟法第一百五十九條第一
    項定有明文；另按被告以外之人於審判外之陳述，雖不符前
    四條之規定，而經當事人於審判程序同意作為證據，法院審
    酌該言詞陳述或書面陳述作成時之情況，認為適當者，亦得
    為證據；當事人、代理人或辯護人於法院調查證據時，知有
    第一百五十九條第一項不得為證據之情形，而未於言詞辯論
    終結前聲明異議者，視為有前項之同意；同法第一百五十九
    條之五規定甚明。本案據以認定被告乙○○犯罪事實之證據
    ，除上開所述外，仍有部分屬於傳聞證據，然因被告、辯護
    人、公訴人均未爭執其證據能力，並同意作為證據，且於本
    院言詞辯論終結前，均未對於證據能力聲明異議，依刑事訴
    訟法第一百五十九條之五第一項、第二項規定，視為同意上
    開證據具備證據能力；本院審酌該等言詞陳述或書面陳述作
    成之情況，相關陳述人均未曾主張非出於任意性或不正取供
    ，足信作成時之情況，應無違法或不當情事，因而認為適當
    ，故該等言詞陳述或書面陳述，均具備證據能力而得作為證
    據。
四、公訴人認被告乙○○涉犯刑法第二百零一條之偽造有價證券
    罪，無非係以告訴人丙○○之證述、發票人為告訴人丙○○
    、票面金額三百萬元、發票日九十二年八月十五日、票號為
    ＴＨ00000000號之本票乙紙、訴外人陳盤谷於本院
    簡易庭九十三年度北簡字第一三一一二號事件審理時所呈之
    民事答辯二狀及上開本票影本以為論據。訊據被告固坦承前
    揭本票上所載之付款日、受款人與票面金額係伊所填載之事
    實，惟矢口否認有何偽造有價證券之犯行，辯稱：該本票係
    告訴人向伊借支票買房子，伊就將伊父親陳盤谷名義之支票
    借予告訴人，告訴人則以本票做為支票之擔保，故本票上所
    載之發票人姓名、身分證字號、及地址、發票日均係告訴人
    所填載，至伊填載之付款日、受款人與金額，係經告訴人同
    意後，伊才填載的等語。
五、經查：
 (一) 訴外人廖秋珍提示首揭發票人為訴外人陳盤谷、票載發票日
    分別為九十二年十一月三十日及九十三年二月一日、面額分
    別為一千五百萬元及四百五十五萬元之支票二紙，遭退票後
    ，向本院簡易庭對上開二紙支票之發票人陳盤谷，提起給付
    票款之民事訴訟，由本院簡易庭以九十三年度北簡字第一三
    一一二號事件審理，而上開本票，在該民事案件於九十三年
    十二月二十四日審理時，檢附在訴外人陳盤谷名義之民事答
    辯二狀中提出於本院簡易庭，作為答辯之依據等情，有本院
    九十三年度北簡字第一三一一二號民事事件卷宗，在卷可參
    。而上開本票上所載之付款日「九十二年十月一日」、受款
    人「陳盤谷」及金額「佰萬元整」等部分均為被告所填載
    乙情，業據被告迭於偵查中及本院審理時供承屬實，且經告
    訴人證述明確，並有上開本票影本（見臺灣臺北地方法院檢
    察署《下稱臺北地檢署》九十五年度偵字第一三四四四號卷
    《下稱偵字第一三四四四號卷》第三０頁）在卷可稽，應可
    認定。
 (二) 然被告辯稱：前揭本票係告訴人向伊借支票買房子，而以本
    票做為支票之擔保，伊就將本票拿到公司放在證人丁○○那
    邊等語，業據證人即於被告建築師事務所擔任會計、文書及
    行政工作之丁○○於偵查中檢察官訊問時到庭具結證稱：被
    告使用的華南銀行支票係被告跟陳盤谷借來用的，告訴人雖
    沒有向被告借過錢，但有借過支票，是借買房子的款項，伊
    記得有一張金額係四十五萬元、一張是四百十萬元，後來又
    開一張四百十萬元要換回前一張四百十萬元之支票，第二張
    四百十萬元的支票係被告授權給伊開，所以伊很清楚，伊還
    親自到樓下交給告訴人，另卷附華南商業銀行ＪＣ0000
    000支票存根之記載係伊寫的，至於原因伊不記得了，而
    本案之本票係被告在公司交給伊保管的，被告沒有告訴伊來
    源，只告訴伊幫他收好，伊就鎖在公司之抽屜裡等語（見同
    上偵字第一三四四四號卷一三七頁至第一三九頁）綦詳。復
    有國泰建設股份有限公司《下稱國泰建設公司》九十六年七
    月十八日國泰建設字第０九００一三三號函及所附之同意書
    、發票人為訴外人陳盤谷，支票號碼分別為ＪＣ00000
    00號及ＪＣ0000000號、金額分別為四十五萬元及
    四百十萬元之支票各一紙（見本院卷(一)第五九頁至第六一頁
    ）在卷可佐，是被告上開所辯，已非純屬子虛。
 (三) 而告訴人雖堅稱：上開本票係被告所偽造云云，並於本院審
    理中以證人身分到庭具結證稱：伊與被告之間都係被告向伊
    借錢，至今尚欠伊一千多萬元，伊雖有向國泰建設公司訂過
    房子，但上開國泰建設九十六年七月十八日回函所附支票二
    紙係被告欠伊錢，開給伊的票，伊並未向被告借過支票，更
    沒有簽發本件本票等語（見本院卷(三)第六六頁至第六七頁反
    面），惟查，告訴人上開所為之證述，與證人丁○○前揭之
    證述顯不相符，而核諸告訴人於本院準備程序中指稱：伊沒
    有要買房子，根本沒有被告所說要買房子的事云云（見本院
    卷(三)第四七頁），足見，告訴人前後所言有所不符，已非無
    瑕，尚難採憑。況上開本票經本院連同被告、告訴人及證人
    丁○○之筆跡送中央警察大學鑑定後，鑑定結果認：本票上
    所載之發票人「丙○○」、身分證統一編號「Ｚ000000000」
    、地址「南港路3段143-1號3F」及發票日「92年8月15日」
    等字跡，與告訴人之標準字跡、書寫特徵吻合，而與被告及
    證人丁○○之標準字跡，書寫特徵不同等語，有中央警察大
    學九十七年十月三日函及所附之中央警察大學鑑識科學系兼
    任副教授、中華民國鑑識科學學會理事長甲○○教授於九十
    七年十月三日所出具之九十七鑑刑九十六訴字第０九七００
    ００二號鑑定書在卷可佐（見本院卷(三)第七頁至第三一頁）
    ，復經證人即實施本件鑑定之鑑定人甲○○教授於本院審理
    時到庭結證稱：伊目前是中華民國鑑識協會理事長兼李昌鈺
    博士物證科學教育基金會執行長及中央警察大學兼任教授，
    過去從事筆跡鑑識工作約超過五十多件，之前做的的鑑識，
    沒有被法院或檢察機關質疑過，本件鑑定結果是本票上面簽
    名、身分證字號及地址、日期與告訴人的字跡、書寫特徵吻
    合，通常筆跡鑑定誤差機率並不是絕對不可能，也可能受鑑
    定人主觀意識之影響，而主觀意識須奠定動於完美基礎，第
    一、鑑定人所受教育及鑑定年資。第二、筆跡鑑定上的專業
    。第三、於此行業公定審判標準，誤差有多少，同業中有無
    出現過誤差，但而用不同筆書寫與誤差沒有關係，只要書寫
    條件一樣即可，若書寫條件不一樣時，例如坐著與站著寫，
    這樣可能就會誤差比較大，若依照想仿照的人字跡，不斷連
    續寫得很多次並揣摩，這樣寫的字跡會比較傾向被模仿的字
    跡，此時鑑定難度也會加高。但本件送鑑告訴人填寫之標準
    字跡，與伊所鑑定結果是相同的，所以表示是告訴人所寫，
    至於鑑定書用「特徵吻合」這樣的用語，是因為像文字鑑定
    或槍彈痕跡無法用量化，所以這是業界的用語，因還是沒有
    當場看到告訴人親簽該本票，而本件伊經送鑑字跡綜合判斷
    ，發生誤差機率很小等語（見本院卷(三)第六三頁反面至第六
    五頁反面）明確。另公訴人雖聲請再行將上開字跡送請警政
    署刑事警察局為筆跡鑑定，然查，公訴人並未指出上開鑑定
    過程及鑑定結果有何不可採信之處，而審諸證人甲○○係從
    六十三年即開始接受關係各級法院及公家機關送來的文書鑑
    定案件，迄今已從事筆跡鑑識工作逾五十餘件，並曾接任中
    央警官學校刑事實驗室即現今之科學實驗室主任，嗣更兼任
    中央警察大學鑑識係主任，並為刑事科學鑑定委員會主任委
    員，從事鑑定工作約三十四年，並前往國外進修，且赴國外
    參加過文書鑑識之講習班及美國鑑識科學學會之研習乙情，
    亦據證人甲○○於本院審理時具結屬實（見本院卷(三)第六五
    頁至第六五頁反面），且經本院以肉眼比對該等字跡後，亦
    認與告訴人之字跡特徵相符，核無再行送請警政署刑事警察
    局鑑定之必要，上開鑑定書之鑑定結果應堪採憑，是證人即
    告訴人證稱：上開本票本票上所載之內容均非伊所填載云云
    ，實難採信，則上開本票上所載之發票人、發票人身分證統
    一編號、發票人地址及發票日等字跡既係告訴人所填寫，被
    告於上開本票上填載付款日、受款人及票面金額乙情，除推
    認係被告所偽造外，在推理上，即非無從另為其他合理原因
    之假設，自亦無從排除，被告係經告訴人授權而於上開本票
    上填載付款日、受款人及票面金額之可能性，是本件已無其
    他證據足以佐證與告訴人上開之證述相符。
 (四) 至公訴人雖復以上開本票與前揭國泰建設公司九十六年七月
    十八日國泰建設字第０九００一三三號函及所附支票之金額
    、發票日期均不相符，認上開本票係被告偽造云云，惟查，
    被告雖就其辯稱：告訴人在九十二年九月、十月間，就想要
    買房子，而跟伊借支票，伊是拿訴外人陳盤谷的支票開了四
    百十萬萬及四十五萬元的二張支票借給告訴人，告訴人就開
    了本票，上面只有簽名沒有金額跟受款人，後來告訴人跟伊
    講買房子的金額約三百萬元，伊就將三百萬元整填入該本票
    ，且告訴人當時看過很多房子，伊記得有一間是要三百萬，
    而卷附華南商業銀行ＪＣ0000000支票存根，可能就
    是告訴人沒有買成房子，就沒有使用該張支票而作廢，上面
    填載換本票就是告訴人來借支票，拿本票來換，而因為告訴
    人後來還有再看房子，跟伊借支票，因為每間房子金額不同
    ，所以金額才會不同云云，無從確切證明，告訴人係因向其
    借上開華南商業銀行票號為ＪＣ0000000支票，而交
    付上開本票，亦或係因向其借前揭發票人為訴外人陳盤谷，
    支票號碼分別為ＪＣ0000000號及ＪＣ000000
    0號、金額分別為四十五萬元及四百十萬元之支票各一紙，
    而交付上開本票，惟查，告訴人確有向被告借支票以支付購
    買房屋之款項，並有換票之情事，而前開華南商業銀行票號
    ＪＣ0000000支票存根係由證人丁○○所填載，本案
    之本票係被告交給證人丁○○保管，要證人丁○○幫被告收
    好等情，業據證人丁○○具結證述綦詳（見同上偵字第一三
    四四四號卷一三七頁至第一三九頁），已如前述，而核諸該
    支票存根上確實載有：九十二年十月一日、受款人丙○○、
    換本票、金額三百萬元、作廢等字樣，有華南商業銀行票號
    ＪＣ0000000支票存根在卷可稽（見同上偵字第一三
    四四四號卷第九七頁），再審諸上開本票之本票簿係被告所
    有乙情，為被告所供承，復有票號為ＴＨ00000000
    號之本票商用本票存根在卷可憑（見同上偵字第一三四四四
    號卷第四二頁、第四五頁），則衡諸常情，上開本票如係被
    告偽造，當無庸另行委請證人丁○○保管之必要，蓋被告當
    得以該等資料、筆跡再行偽造，是實難排除被告係因其他原
    因取得上開本票，並經告訴人授權而於上開本票上填載付款
    日、受款人及票面金額，難以僅憑上開本票與前揭國泰建設
    公司九十六年七月十八日國泰建設字第０九００一三三號函
    及所附支票之金額、發票日期均不相符，即遽認被告所辯具
    屬虛妄。而公訴人就被告被訴之犯罪事實，亦未能提出積極
    證據，為被告有罪之積極證明，或其指出證明之方法，說服
    本院形成被告有罪之心證，是依無罪推定原則，尚難僅以告
    訴人之證述及上開本票在本院簡易庭九十三年度北簡字第一
    三一一二號民事事件審理時，檢附在訴外人陳盤谷名義之民
    事答辯二狀中提出於法院，作為答辯之依據等情，即逕行推
    認被告有偽造上開本票之犯行。從而，本院既認無從形成上
    開本票係由被告偽造之心證，自亦無從認定被告有何行使偽
    造有價證券之犯行，併此敘明。
六、綜上所述，被告乙○○雖有於上開本票上填載付款日、受款
    人及票面金額之事實，然本院既認該本票上所載之發票人、
    發票人身分證統一編號、發票人地址及發票日等字跡係告訴
    人所填寫，即難以排除被告係因其他合理原因取得該張本票
    ，並經告訴人授權而於上開本票上填載付款日、受款人及票
    面金額之可能性，而公訴人亦未能舉證證明上開本票確係由
    被告所偽造、簽發，此外，本院復查無其他積極證據，足認
    被告有公訴人所指偽造有價證券、行使偽造有價證券之犯行
    ，尚難僅憑告訴人之證述及上開本票曾於前揭民事事件審理
    時，檢附在訴外人陳盤谷名義之民事答辯二狀中，提出於法
    院，作為答辯之依據，即遽認被告乙○○有何公訴意旨所指
    偽造有價證券之犯行，核諸首揭判例意旨及說明，自應由本
    院就被告為無罪之諭知。
據上論斷，應依刑事訴訟法第三百零一條第一項，判決如主文。
本案經檢察官賴秋萍到庭執行職務。
中    華    民    國    98    年    2     月    20    日
                  刑事第五庭  審判長法  官  黃程暉
                                    法  官  李宜娟
                                    法  官  鄭昱仁
以上正本證明與原本無異。
如不服本判決應於收受送達後10日內向本院提出上訴書狀，並應
敘述具體理由；其未敘述上訴理由者，應於上訴期間屆滿後20日
內向本院補提理由書（均須按他造當事人之人數附繕本）「切勿
逕送上級法院」。告訴人或被害人如對於本判決不服者，應具備
理由請求檢察官上訴，其上訴期間之計算係以檢察官收受判決正
本之日期為準。
                                   書記官  宋德華
中    華    民    國    98    年    2    月    20    日


司法院資訊處製作；財團法人民間司法改革基金會備份。
